【裁判字號】    95,簡上,128
【裁判日期】    950824
【裁判案由】    給付管理費
【裁判全文】
臺灣桃園地方法院民事判決             95年度簡上字第128號
上  訴  人  美麗森林管理委員會
法定代理人  乙○○
訴訟代理人  丁○○
被上 訴 人  甲○○
訴訟代理人  丙○○
                        之1
上列當事人間給付管理費事件，上訴人對於民國95年4 月3 日本
院桃園簡易庭95年度桃簡字第715 號第一審簡易判決提起上訴，
經本院於民國95年8 月3 日辯論終結，判決如下：
    主  文
上訴駁回。
第二審訴訟費用由上訴人負擔。
    事  實
甲、上訴人方面：
壹、聲明：
一、原判決廢棄。
二、被上訴人應給付上訴人新台幣（下同）125,848 元及自起訴
    狀繕本送達被上訴人翌日起至清償日止，按年利率百分之5
    計算之利息。
貳、陳述：除與原審判決記載相同者，茲引用之外，補稱：
    對於被上訴人主張其係在民國94年8 月22日收受鈞院93年度
    執字第29650 號清償債務強制執行事件，於同年8 月11日所
    核發桃院興執93年執宙字第29650 號不動產權利移轉證書（
    下稱系爭權利移轉證書），應自94年8 月22日起取得其拍定
    買受坐落桃園縣龜山鄉○○街30號10樓房屋及其基地持分（
    下稱系爭房屋）之所有權，且被上訴人於取得系爭房屋所有
    權之前，系爭房屋之前手所有人陳麗美自87年1 月起至94年
    8 月21日止，共積欠應繳納予上訴人之管理費119,848 元（
    下稱系爭管理費），上訴人均不爭執。惟被上訴人既因前揭
    原因繼受取得系爭房屋所有權，依公寓大廈管理條例第24條
    第1 項、上訴人社區組織規程（下稱系爭組織規程）第9 條
    第5 項規定及司法院大法官會議釋字第349 號解釋意旨，自
    應繼受承擔陳麗美所積欠之系爭管理費，另依系爭組織規程
    第10條第2 、3 項規定，被上訴人並應承擔上訴人因本件訴
    訟委請律師撰狀所支出之律師撰狀費（下稱系爭撰狀費）6,
    000 元。被上訴人辯稱其無庸繼受負擔系爭管理費及撰狀費
    ，自無可採。原審未察，判決駁回上訴人之起訴，尚有未洽
    。爰提起本件上訴，請求廢棄原審判決，改判如前揭上訴聲
    明。
參、證據：除援用第一審所提證據外，補提上訴人社區93年6 月
    10日、94年3 月10日會議紀錄、報紙剪報、桃園縣警察局龜
    山分局消防警察隊檢查消防安全設備不合規定限期改善通知
    單、桃園縣政府工務局使用執照各1 件為證。
乙、被上訴人方面：
壹、聲明：
    如主文所示。
貳、陳述：除與原審判決記載相同者，茲引用之外，補稱：
    被上訴人係在94年8 月22日收受鈞院93年度執字第29650 號
    清償債務強制執行事件，於同年8 月11日所核發系爭權利移
    轉證書，應自94年8 月22日起取得系爭房屋所有權。而在被
    上訴人取得系爭房屋所有權之前，系爭房屋之前手所有人陳
    麗美固自87年1 月起至94年8 月21日止，共積欠系爭管理費
    119,848 元，惟依公寓大廈管理條例第24條第1 項規定，被
    上訴人於繼受取得系爭房屋所有權後，僅繼受陳麗美依公寓
    大廈管理條例及系爭組織規程所定之抽象權利義務事項，並
    未繼受承擔於當時業已發生之具體權利義務，是關於系爭房
    屋前手所有人陳麗美所積欠之系爭管理費自不在被上訴人繼
    受承擔之範圍，上訴人請求被上訴人給付系爭管理費，自無
    依據，上訴人請求被上訴人給付其所支出之系爭撰狀費，亦
    無理由。原審駁回上訴人之起訴，認事用法並無違誤，本件
    上訴並無理由，其上訴應予駁回。
參、證據：援用第一審所提證據。
    理  由
一、上訴人起訴主張：上訴人係依公寓大廈管理條例組織成立，
    並經桃園縣政府核准報備之公寓大廈管理委員會，系爭房屋
    為其社區所屬區分所有建物，原為第三人陳麗美所有，嗣由
    本院以93年度執字第29650 號清償債務強制執行事件查封拍
    賣，由被上訴人拍定並於94年8 月22日取得所有權，則被上
    訴人自應依公寓大廈管理條例第24條第1 項、系爭組織規程
    第9 條第5 項規定及司法院大法官會議釋字第349 號解釋意
    旨，繼受承擔陳麗美所積欠之系爭管理費119,848 元，並依
    系爭組職規程第10條第2 、3 款規定，給付上訴人系爭撰狀
    費6,000 元。爰提起本件訴訟，請求被上訴人給付系爭管理
    費及撰狀費共125,848 元及其遲延利息等語，並為如前揭聲
    明所示。
二、被上訴人則以：被上訴人係在94年8 月22日收受系爭權利移
    轉證書而自該日起繼受取得原屬陳麗美所有之系爭房屋所有
    權，依公寓大廈管理條例第24條第1 項規定，被上訴人繼受
    取得系爭房屋所有權後，僅繼受陳麗美依該條例及系爭組織
    規程所定之抽象權利義務事項，並未繼受承擔於當時業已發
    生之具體權利義務，是關於系爭房屋前手所有人陳麗美所積
    欠之系爭管理費119,848 元自不在被上訴人繼受承擔之範圍
    內，另被上訴人亦無庸負擔上訴人所支出之系爭撰狀費6,00
    0 元。上訴人提起本件訴訟，請求被上訴人給付系爭管理費
    、撰狀費及其遲延利息，均無理由等語，資為抗辯，並為如
    前揭聲明所示。
三、上訴人主張其係依公寓大廈管理條例組織成立，並經桃園縣
    政府核准報備之公寓大廈管理委員會，系爭房屋為其社區所
    屬區分所有建物，原為第三人陳麗美所有，嗣由本院以93年
    度執字第29650 號清償債務強制執行事件查封拍賣，由被上
    訴人拍定並於94年8 月22日取得所有權，及系爭房屋之前手
    所有人陳美麗共積欠自87年1 月起至被上訴人取得系爭房屋
    所有權之前一日即94年8 月21日止之系爭管理費119,848 元
    ，另上訴人因本件訴訟支出系爭撰狀費6,000 元等情，業據
    其提出系爭組織規程、公寓大廈管理組織報備證明、系爭管
    理費催繳函及其回執、系爭撰狀費收據各1 件為證，並經本
    院依職權調取本院93年度執字第29650 號清償債務強制執行
    事件卷宗，核閱無訛，且為被上訴人所不爭執，堪信屬實。
    惟上訴人主張被上訴人應依公寓大廈管理條例第24條第1 項
    、系爭組織規程第9 條第5 項規定及司法院大法官會議釋字
    第349 號解釋意旨，繼受承擔陳麗美所積欠之系爭管理費，
    並依系爭組織規程第10條第2 、3 項規定，給付上訴人系爭
    撰狀費6,000 元，則為被上訴人以前詞所否認。是本件應審
    究之爭點為：（一）被上訴人是否應繼受負擔系爭房屋前手
    所有人陳麗美所積欠之系爭管理費債務？（二）上訴人得否
    請求被上訴人給付系爭管理費119,848 元、系爭撰狀費6,00
    0 元及其遲延利息？爰分論如下。
四、經查：
（一）按修正前公寓大廈管理條例第24條規定：「區分所有權之
      繼受人應繼受原區分所有權人依本條例或規約所定之一切
      權利義務。」其所謂「一切權利義務」，立法主要目的應
      係避免特定繼受人於繼受後主張未參與規約之訂定，不受
      規約之拘束，故明定該規約對於繼受人亦有拘束力，亦即
      該條規定係屬關於區分所有權之後手所有人應繼受前手所
      有人契約地位之繼受規定，該後手所有人於繼受後所應生
      之權利義務，悉依其前手所有人依該條例或規約所定之一
      切權利義務定之，並非規定後手所有人應繼受前手所有人
      所積欠之管理費債務（台灣高等法院暨所屬法院89年法律
      座談會民事類第23號法律問題討論意見及研討結果參照）
      。是依條正前上開條文規定，關於具體發生之管理費債務
      應由原區分所有權人負責繳納，不得責由繼受取得該區分
      所有權之後手所有人承擔。
（二）次查，上開條文嗣於92年12月31日修正為該條例現行第24
      條第1 項，明定：「區分所有權之繼受人，應於繼受前向
      管理負責人或管理委員會請求閱覽或影印第35條所定文件
      ，並應於繼受後遵守原區分所有權人依本條例或規約所定
      之一切權利義務事項。」即該條項將區分所有權之繼受人
      於繼受取得該區分所有建物後，由「繼受」其前手區分所
      有權人依該條例或規約所定之「一切權利義務」，修正為
      「遵守」其前手區分所有權人依該條例或規約所定之「一
      切權利義務事項」，則依文義解釋，其所謂遵守「一切權
      利義務事項」，更應解為係指區分所有權之繼受人應繼受
      原區分所有權人契約地位之規定，該後手所有人於繼受取
      得其區分所有權，其相關權利義務悉依其前手區分所有權
      人依該條例或規約所定之一切權利義務事項定之，並非規
      定後手所有人應繼受前手所有人所積欠之管理費債務。亦
      即該條項係規定區分所有權之繼受人應繼受原區分所有權
      人依該條例或規約所定之一切權利義務事項，包括依該條
      例或規約所定關於公寓大廈、基地或附屬設施之管理使用
      、住戶間之相互關係事項（例如依規約設定公寓大廈共用
      部分之專用權，法定空地如何使用、頂樓應如何使用），
      或依規約所定管理費之計算方式等項，對該區分所有權之
      繼受人均有拘束力。惟對於該前手所有人所積欠之管理費
      債務，基於債之相對性原則，應認其債權債務關係係存在
      於社區管理委員會與積欠該管理費之前手所有人之間，應
      由管理委員會向積欠該管理費之前手所有人請求給付，且
      其法律關係早已明確，自不在前開法條規範範圍內，亦不
      在區分所有權繼受人應繼受承擔之範圍內。且依現行法令
      規定，管理委員會對住戶積欠之管理費，並無適當之公示
      方法，若將此義務強加於後手區分所有權人，將使一般交
      易第三人遭受不測之損害，對法院拍賣程序造成不利影響
      ，減低有意承買者之意願，導致債權人或抵押權人無法充
      分受償，妨害社會經濟發展與資源之利用。
（三）再按行政院於92年送立法院審議之公寓大廈管理條例修正
      草案第24條第1 項條文原為：「區分所有權之繼受人應遵
      守原區分所有權人依本條例或規約所定之一切權利義務事
      項。」其立法說明略謂：將「繼受」修正為「遵守」，並
      於「一切權利義務」下增列「事項」文字，以資明確云云
      。顯見該修正條文非但未變更修正前上開法文規定繼受人
      所應繼受之權利義務，抑且更為明確的將「繼受」改為「
      遵守」，使不致生語義之紛擾。至於其餘修正文句則係由
      立法院審查會於92年5 月26日經朝野協商所增訂，觀其所
      增文句之文義內容，亦不足以變易區分所有權之繼受人應
      於「繼受後」「遵守」原區分所有權人依公寓大廈管理條
      例或規約所定一切權利義務事項之規定（參台灣高等法院
      暨所屬法院93年法律座談會提案民事類第13號之討論及審
      查意見）。
（四）依上所述，無論係修正前公寓大廈管理條例第24條或修正
      後該條例第24條第1 項之現行規定，均應認為區分所有權
      之繼受人依該條項規定所繼受者乃契約地位之繼受，即後
      手區分所有權人對其繼受後所應生之權利義務，悉依該條
      例或規約所規定之抽象權利義務定之，並非繼受其前手業
      已具體積欠之管理費債務。且依公寓大廈管理條例第23條
      第1 項規定：「有關公寓大廈、基地或附屬設施之管理使
      用及其他住戶間相互關係，除法令另有規定外，得以規約
      定之。」是有關公寓大廈、基地或附屬設施之管理使用及
      其他住戶間相互關係之規定，自應以公寓大廈管理條例之
      規定為據，規約之相關規定僅居於補充性之地位，其規定
      內容自不得違反該條例之規定。而依前揭說明，既應認為
      依公寓大廈管理條例第24條第1 項之規定，區分所有權之
      繼受人於取得該區分所有權後，並不繼受前手業已具體積
      欠之管理費債務，則縱令其規約規定前手所有人所積欠未
      繳之管理費（係屬已發生之具體債務）應由後手所有人繼
      受負責繳納，甚至已將該項規定公告於社區公告欄或以其
      他方式公佈，亦因違反該條項規定，並與債之關係相對性
      原則有違，自屬無效之規定，後手所有人自不受該項規定
      拘束而仍無繼受前開管理費債務之義務。從而，本件上訴
      人主張被上訴人於繼受取得系爭房屋所有權後，應繼受承
      擔其前手所有人陳麗美所積欠之系爭管理費119,848 元，
      自屬誤會；被上訴人抗辯其無庸繼受陳麗美所積欠之系爭
      管理費債務，核屬可採。又關於區分所有權之繼受人是否
      應繼受其前手所有人所積欠之管理費債務，與上訴人所指
      所謂所有權社會化之問題並無關係。另司法院大法官會議
      釋字第349 號解釋係就共有物之分割或分管契約對共有物
      之受讓人是否繼受存在為解釋，與本件被上訴人於繼受取
      得系爭房屋後，除應遵守上開一切抽象權利義務事項外，
      是否並應繼受上開業已具體發生之系爭管理費債務，係屬
      不同問題，上訴人援引該解釋作為其主張被上訴人應繼受
      負擔系爭管理費債務之依據，亦屬誤會。
五、上訴人雖另舉相關學說及實務見解，據以主張被上訴人應繼
    受其前手所有人陳麗美所積欠之系爭管理費債務。惟上開學
    說及實務見解既與本院本於法律確信所為上開判斷不同，自
    無拘束本院之效力，是上訴人此部分主張亦無可取。
六、綜上所述，被上訴人於繼受取得系爭房屋所有權後，僅繼受
    其前手所有人陳麗美依該條例或系爭組織規程所定之契約地
    位而繼受其一切抽象權利義務，並未繼受陳麗美業已具體積
    欠之系爭管理費債務，此並不因系爭規程曾規定被上訴人應
    繼受負擔系爭管理費之給付義務而有異，上訴人主張被上訴
    人應繼受負擔系爭管理費，並無依據；被上訴人抗辯其無庸
    繼受負擔系爭管理費債務之義務，核屬可採。又被上訴人既
    未繼受負擔系爭管理費之債務，則上訴人自不得依系爭組織
    規程第10條第2 、3 項規定，請求被上訴人給付其因本件訴
    訟所支出之撰狀費，上訴人請求被上訴人給付系爭撰狀費6,
    000 元，亦屬無據。從而，上訴人提起本件訴訟，依公寓大
    廈管理條例第24條第1 項及系爭組織規程第9 條第5 項、第
    10條第2 、3 項規定，請求被上訴人給付系爭管理費119,84
    8 元及系爭撰狀費6,000 元，合計125,848 元及自起訴狀繕
    本送達被上訴人翌日起至清償日止，按年利率百分之5 計算
    之利息，為無理由，不應准許。原審為上訴人敗訴之判決，
    並無不合，上訴意旨指摘原審判決不當，求予廢棄改判，為
    無理由，應駁回其上訴。
七、本件事證已臻明確，兩造其餘主張陳述及所提證據，經核與
    本件判決之結果均無影響，爰不另一一論述，併此敘明。
八、據上論結，本件上訴為無理由，依民事訴訟法第436 條之1
    第3 項、第449 條第1 項、第78條，判決如主文。
中    華    民    國    95    年    8     月    24    日
                  民事第一庭  審判長法  官  郭琇玲
                                    法  官  林曉芳
                                    法  官  陳勇松
以上正本係照原本作成。
本判決不得上訴。
中    華    民    國    95    年    8     月    24    日
                                    書記官  蔡佳玲


司法院資訊處製作；財團法人民間司法改革基金會備份。
